【裁判字號】    95,聲再,86
【裁判日期】    951025
【裁判案由】    偽證
【裁判全文】
臺灣高等法院臺南分院刑事裁定          95年度聲再字第86號
再審聲請人
即受判決人  甲○○
上列再審聲請人即受判決人因偽證案件，對於本院93年度重上更
(二)字第208號，中華民國93年7月20日第二審確定判決（原審案號
：臺灣臺南地方法院85年度訴字第265號），聲請再審，本院裁
定如下：
    主  文
再審之聲請駁回。
    理  由
一、本件聲請意旨略以：
  (一)原確定判決全案主要論處本件再審聲請人即受判決人甲○○
    （下稱聲請人）有罪之基礎在於「使許重榮於本院83年度重
    上字第4號民事判決受不利判決危險之虞」、「林文英既非
    該民事案件之當事人，應無自行為偽證故意之理」，認定聲
    請人有教唆偽證之動機及犯意。是本件就確實之新證據，聲
    請人以「最高法院95年度台上字第1804號」之確定民事判決
    及卷內相關證據，茲為聲請再審。蓋上開民事確定判決，綜
    合全案證據，明確揭示「上訴人（許重榮）於本件再執前詞
    ，抗辯上訴人黃枝柳與被上訴人（王湘莉）間之買賣契約係
    屬偽造，其間之買賣契約不存在，已於法不合，而難採信」
    、「附註之字句並蓋有上訴人黃枝柳之指印、印章，同意書
    上立同意書亦有上訴人黃枝柳之簽名及指印各情，既有該買
    賣合約之同意書存卷足憑；且該不動產買賣合約書上之有關
    上訴人黃枝柳之指紋為真正，亦經法務部調查於民國86年4
    月23日，以（86）陸（二）86028475號函可稽」、「故本件
    被上訴人（王湘莉）於上開民事事件中，應無受敗訴判決之
    虞」、「是縱案外人甲○○、林文英均因涉犯偽證罪，經法
    院判決有罪確定，亦不影響本件對於系爭買賣契約書係屬真
    正之認定」等語明確，顯然足以動搖上開刑事判決之判決基
    礎之「使許重榮於台灣高等法院台南分院83年度重上字第4
    號民事判決受不利判決危險之虞」、「林文英既非該民事案
    件之當事人，應無自行為偽證故意之理」，而為聲請人無罪
    、免訴、免刑或輕於原判決所認罪名之判決者。
  (二)原刑事確定判決一再陳稱「林文英上開陳述，自足以影響該
    案審判之結果，核屬於案情有重要關係之事項，有其抽象的
    危險」，然系爭買賣合約書上之指紋，早經法務部調查局
    4.以（86）陸（二）86028475號函明確認定上開黃枝柳之
    指紋為其真正。則此事實於卷證資料既已存在，並先於林文
    英之證述，實不足再有教唆偽證之可能，況上開民事確定判
    決亦明確認定「故本件被上訴人（王湘莉）於上開民事事件
    中，應無受敗訴判決之虞」、「是縱案外人甲○○、林文英
    均因涉犯偽證罪，經法院判決有罪確定，亦不影響本件對於
    系爭買賣契約書係真正之認定」，有其嶄新性及確實性。
  (三)本件林文英之證詞有無使判決錯誤之危險，其爭點係存在於
    「買賣契約是否屬實」、「黃枝柳有無蓋章、簽名」，此已
    經科學鑑定認定係屬黃枝柳捺印無誤，不論林文英如何證述
    ，如何影響改變黃枝柳捺印之事實？亦根本不可能改變黃枝
    柳之指紋？而被告與許重榮間之爭點係存在於「許重榮有無
    任何法律關係主張有權占有（一樓）」，本與該買賣契約成
    立與否無涉。酌之黃枝柳業有涉犯侵佔罪（有期徒刑六月、
    五月）、詐欺罪（有期徒刑六月、八月）、背信罪（有期徒
    刑四月）、違反醫師法（有期徒刑一年二月）等前科，而本
    件告發人於3.1.方與黃枝柳離婚，顯均屬上開有利證據（
    為黃枝柳親自捺印、蓋章）以後發生，實難認有何抽象之危
    險發生，被告更無動機、目的教唆偽證。更何況，買賣契約
    是否成立，主要係「被告與黃枝柳間之爭點」，尚非「被告
    與許重榮間之爭點」，蓋許重榮主要係應主張「有權占有」
    （即指與黃枝柳或被告有租賃或使用借貸之法律關係），且
    黃枝柳與許重榮已於3.1.離婚，是否有合法占有權源，要
    與「買賣契約是否成立」無涉，更與林文英所證稱「黃枝柳
    及甲○○在我面前蓋的（買賣契約書）」等語無關，原判決
    僅泛稱「告發人許重榮已有因而受不利益判決危險之虞」，
    顯然悖於上開最高法院民事確定判決之爭點於不顧，未予詳
    究所致。於此，應難認有生許重榮抽象危險，此部分攸關犯
    罪之成立與否。
二、按有罪之判決確定後，為受判決人利益聲請再審，必其聲請
    之理由合於刑事訴訟法第420條第1項各款所列情形之一或有
    第421條所定足以影響於判決之重要證據漏未審酌者，始得
    准許之。又刑事訴訟法第420條第1項第6款所謂「發現確實
    之新證據」，係指該證據於事實審法院判決前業已存在，為
    法院、當事人所不知，不及調查斟酌，至其後始行發現，且
    就證據本身形式觀察，固不以絕對不須經過調查程序為條件
    ，但必須顯然可認為足以動搖原有罪之確定判決，而為受判
    決人無罪、免訴、免刑或輕於原判決所認罪名之判決者為限
    。亦即該「新證據」須可認為確實具有足以動搖原確定判決
    ，而對受判決人為更有利判決之「確實性」外，尚須具備該
    證據係在事實審法院於判決前已存在，因未經發現，不及調
    查斟酌，或審判時未經注意，至其後始行發現之「嶄新性」
    特質，二者均屬不可或缺，倘若未具備上開「確實性」與「
    嶄新性」二種聲請再審新證據之特性，即不能據為聲請再審
    之原因（最高法院90年度台抗字第71號判例參照）。再者，
    所謂新證據足以影響原確定判決事實之認定，係指已在第二
    審法院判決前提出，而被捨棄不予採用，並未敘明其捨棄之
    理由者而言，且該證據必須可認為足以動搖原判決事實之認
    定者始足當之，苟該證據業已提出經原確定判決予以指駁，
    並敘明捨棄不採之理由，或縱未提出斟酌，惟如經斟酌亦不
    足以動搖原判決者，或判決確定後始發現之證據，判決當時
    無從審酌者，即非該條所謂重要證據漏未審酌，亦不足以構
    成聲請再審之事由（最高法院20年度抗字第8號判例參照）
    。
三、聲請人提起本件再審聲請，乃係依刑事訴訟法第420條第1項
    第6款「發現確實之新證據」之事由聲請再審。是本院應審
    酌者為本件聲請再審之理由是否合於前揭刑事訴訟法第420
    條第1項第6款所列情形之事由，經查：
    (一)本件聲請人即原審被告甲○○係王湘莉之配偶，因許重榮
      與王湘莉、黃枝柳間有民事案件繫屬於臺灣臺南地方法院
      民事庭中，聲請人為圖勝訴，竟明知林文英並未受僱於台
      南市○○路○段七一二號「青草土地代書事務所」，亦未
      於82年5月3日，在青草土地代書事務所，親自見證黃枝柳
      與王湘莉二人間所訂立有關黃枝柳願出賣其所有坐落台南
      市○區○○段二○五、二○五之一、二○六之二地號土地
      及其上建築物（即門牌號碼：台南市○區○○路二段二七
      九號）予王湘莉之買賣契約，竟教唆林文英於82年10月6
      日上午10時10分，在執行審判職務之臺灣臺南地方法院民
      事庭就82年度重訴字第71號原告許重榮與被告王湘莉、黃
      枝柳間請求確認買賣無效之案件審判時，以證人之身分為
      虛偽之陳述，林文英遂於上開時、地，在臺灣臺南地方法
      院民事庭審理上開案件時供前具結，而於該案就黃枝柳、
      王湘莉間有無簽訂買賣契約於案情有重要關係之事項虛偽
      陳述，證稱：買賣契約書是「黃枝柳及甲○○在我受僱的
      青草代書事務所永華路二段七二○號寫的，他們已寫好草
      約讓我寫就的，身分證字號都已寫好了，簽名及手印都是
      他們自己蓋的」及「他們叫我寫的，沒有透過老闆，契約
      上的簽名手印都是在我面前蓋的，印好部分是我們事務所
      的契約書」等語，致臺灣臺南地方法院民事庭承審法官採
      信林文英之證言，而於同年10月23日判決駁回許重榮之訴
      等情，原確定判決即本院93年度重上更(二)字第208號審酌
      證人林文英、吳志憲、宋佩芬等人分別於林文英被訴偽造
      文書及偽證等案件及本案偵審中之證述，並審酌臺灣臺南
      地方法院82年度重訴字第71號歷審民事判決存各案卷內之
      證據及聲請人之部分供述為證據作為認定犯罪事實之依據
      ，有本院93年度重上更(二)字第208號原確定判決在卷可按
      。
    (二)聲請人上開聲請再審意旨固援引最高法院95年度台上字第
      1804號之確定民事判決所認「故本件被上訴人（王湘莉）
      於上開民事事件中，應無受敗訴判決之虞」、「是縱案外
      人甲○○、林文英均因涉犯偽證罪，經法院判決有罪確定
      ，亦不影響本件對於系爭買賣契約書係屬真正之認定」等
      節，而主張有顯然足以動搖上開刑事判決基礎之「使許重
      榮於台灣高等法院台南分院83年度重上字第4號民事判決
      受不利判決危險之虞」、「林文英既非該民事案件之當事
      人，應無自行為偽證故意之理」之事由云云。然查，前開
      原確定判決係審酌前開各案卷存之證據，及聲請人之部分
      供述等證據，而為綜合之判斷，認聲請人有原判決事實欄
      所載之犯行，因而維持第一審論處聲請人教唆證人於執行
      審判職務之公署審判時，於案情有重要關係之事項，供前
      具結，而為虛偽陳述罪刑之判決，駁回聲請人在第二審之
      上訴。前開原確定判決已詳其調查證據之結果及證據取
      捨並認定犯罪事實之理由，且對於聲請人否認犯罪所辯各
      節如何不足採，均詳加說明指駁，復明刑法第168條規
      定所謂於案情有重要關係之事項，指該事項之有無，足以
      影響於裁判之結果而言，以抽象的危險為已足，不以結果
      之發生為必要，一有偽證行為，無論當事人是否因而受有
      利或不利之判決結果，均不影響該罪之成立。是以此部分
      既已經原確定判決審酌，自無所謂未經發現，不及審酌之
      情形，明顯與聲請再審之「新證據」要件之「嶄新性」不
      相符。又聲請人援引之最高法院95年度台上字第1804 號
      之確定民事判決所指之「於上開民事事件中，應無受敗訴
      判決之虞」中之「被上訴人」係指王湘莉，亦本件聲請人
      所謂之其受有罪判決基礎之『使許重榮（即前揭95年度台
      上字第1804號民事確定判決中之「上訴人」受不利判決危
      險之虞』。
    (三)從而，聲請意旨所指之新事證，既經原確定判決審酌，並
      敘明其採證理由，聲請人所指再審之理由，僅係對原確定
      判決認定事實之爭辯，或對法院依職權取捨證據持相異評
      價，原審法院即使審酌上開證據，亦無法動搖原確定判決
      ，顯不符合刑事訴訟法420條第1項第6款規定之再審要件
四、綜上所述，本件再審之聲請為無理由，應予駁回。
五、據上論斷，應依刑事訴訟法第434條第1項，裁定如主文。
中    華    民    國    95    年    10    月    25    日
                  刑事第二庭    審判長法  官    葉居正
                                      法  官    吳勇輝
                                      法  官    郭千黛
以上正本證明與原本無異。
如不服本裁定，應於收受本裁定後五日內向本院提出抗告狀。
                                      書記官    尤乃玉
中    華    民    國    95    年    10    月    25    日


司法院資訊處製作；財團法人民間司法改革基金會備份。
